【裁判字號】    88,易緝,134
【裁判日期】    890106
【裁判案由】    詐欺等
【裁判全文】
臺灣士林地方法院刑事判決                      八十八年度易緝字第一三四號
    公  訴  人  臺灣士林地方法院檢察署檢察官
    被      告  乙○○
右列被告等因詐欺等案件，經檢察官提起公訴(八十五年度偵字第三五一九號)，本院
判決如左：
    主  文
乙○○共同連續意圖為自己不法之所有，以詐術使人將本人之物交付，處有期徒刑捌
月，緩刑貳年；其餘被訴使公務員登載不實部分無罪。
    事  實
一、乙○○與游典吉（業經審結）於民國八十四年五月間為夫妻關係（二人嗣於八十
    四年十二月二十七日離婚），二人於上開期間推由乙○○出任會首，召集民間互
    助會，會期自同年五月二十日起至八十七年十二月二十日止，每會會款新台幣（
    下同）三萬元，會員連同會首計四十五人，採內標制，每月五日晚上八時在台北
    市○○區○○街廿七號開標，由游典吉負責開標及收取會款等工作，詎其二人竟
    共同基於概括犯意，意圖為自己不法所有，連續於八十五年八月及十月之第四、
    六次標會時，趁無人參與競標之際，冒用會員「侯美菊」及「藍妮」之名義，向
    前來詢問標金之活會會員詐稱：「八月係侯美菊（業經審結）以六千三百元得標
    」、「十月份係藍妮以七千元得標」云云，使該互助會活會會員均陷於錯誤，先
    後向其等詐得八月份會款九十七萬一千七百元、十月份會款九十二萬元，計詐得
    會款一百八十九萬一千七百元，得手後旋於同年十二月十八日宣布倒會，逃匿無
    蹤，該互助會活會會員始知受騙。
二、案經被害人丙○○、李陳秀玉、許黃圓及甲○○○訴請臺灣士林地方法院檢察署
    檢察官偵查起訴。
    理  由
壹、有罪部分
一、訊據被告乙○○矢口否認有何右揭詐欺犯行，辯稱：該互助會伊係掛名擔任會首
    ，實際上皆為伊前夫游典吉負責開標、收取會款等事，況八十四年一月初，伊因
    身體不適住院約一個月，故所有關於標會之事宜，伊均不知情云云。惟查：
    （一）系爭互助會有右揭冒標情事乙節，業據告訴人丙○○、李陳秀玉、許黃圓
          及甲○○○於偵、審中指訴稽詳。經查，侯美菊於本院陳稱本人參加系爭
          互助會五會，另邀同陳太太、蘭妮、毓文及秀麗等親友參加六會，共十一
          會，其中，除於六月份之第二會以標金五千五百元得標外，其餘各會均為
          活會，其本人及友人藍妮均未於八月及十月標會，此觀其於八十四年八月
          、九月及十月仍分別以交付本票、支票及電匯之方式給付會款二十六萬七
          千元（八月標金六千三百元）、二十七萬元（九月標金六千元）及二十六
          萬元（十月標金七千元），上開金額均係以十個活會，一個死會計算所得
          ，有其提出之支付系爭互助會會款明細表乙份附卷可佐，足徵被告侯美菊
          及伊友人藍妮均未於八月及十月得標，而參諸被告乙○○與其夫游典吉卻
          係向告訴人等告以八十四年八月份及十月份由侯美菊及藍妮得標等情，顯
          見被告與其夫游典吉有冒標之情事，此外，復有告訴人等提出之互助會單
          正本一紙存卷可查，其犯行應堪認定。
    （二）至被告乙○○雖諉稱伊完全不知系爭互助會之事云云，然查：
        １、系爭互助會為被告乙○○擔任會首，有告訴人提出之互助會單一紙可稽
            （偵查卷第十頁），被告亦所不否認伊明知擔任會首之職務（本院八十
            八年十二月二十三日審判筆錄），而據證人康玉玲所述：伊雖未參加開
            標，然每次都會嗣後親自至被告經營之店問明標金多少？何人標取？而
            幾乎皆為被告乙○○告知伊上開事項等語（本院八十五年易字二四八六
            號審判卷第二一八頁背面），是被告若確未過問互助會之事，豈能清楚
            各次係何人標取會款？參之共同被告侯美菊亦稱當時係由乙○○邀其參
            加互助會，且伊會款均有匯入乙○○之帳戶，有匯款單可證（偵查卷第
            三一頁、第四六至五一頁），顯見被告確有參與系爭互助會之操作。至
            被告雖辯稱伊八十四年一月因病住院近一個月云云，惟此仍無礙於被告
            對互助會之參與，況本件被告之犯罪行為係於八十四年八月二十日及十
            月二十日，與被告之住院期間以相距半年以上，是被告所辯住院一節，
            要無足取。
        ２、基上所述，被告乙○○與共同被告游典吉於起會當時仍為夫妻，同財共
            居，乙○○出面招募之系爭互助會，由游典吉書寫會單，催收會款，會
            員所繳交之會款亦均存入二人帳戶中，且開標地點又在二人之所經營之
            店內，衡諸常情，足徵被告對於系爭互助會之運作非僅知悉，且涉入甚
            深，二人有犯意之聯絡甚明，是被告所辯純屬卸責之詞，洵不可採。
        ３、本件事證明確，被告乙○○犯行堪以認定，應依法論科。
二、核被告乙○○所為，係犯刑法第三百三十九條第一項之詐欺取財罪。其與被告游
    典吉間就上開犯罪有犯意聯絡及行為分擔，為共同正犯。又其先後二次詐欺取財
    之行為，時間緊接，所犯罪名相同，顯係出於概括犯意所為，為連續犯，應依刑
    法第五十六條規定論以一罪，並加重其刑。被告乙○○以一詐欺行為使多數活會
    會員陷於錯誤而給付金錢，均係一行為觸犯數罪，為想像競合犯，應依刑法第五
    十五條規定，從一重之詐欺取財罪論處。爰審酌被告雖與其前夫游典吉共犯詐欺
    ，惟其犯罪之動機實因其夫積欠債務太多，無力支付利息，故配合其前夫冒標詐
    財，並審酌其犯罪之手段，犯罪時所受之刺激及其品性、生活狀況、智識程度、
    及犯後態度等一切情狀，量處如主文第一項所示之刑。末查被告前未曾受有期徒
    刑以上刑之宣告，有臺灣士林地方法院被告全國前案紀錄表附卷可稽，被告因圖
    解決其夫之債務，短於思慮，而觸犯本案犯行，且被告身體狀況不佳，經此刑之
    教訓，當知所警惕，而無再犯之虞，本院認為前開對其刑之宣告，以暫不執行為
    適當，爰宣告緩刑二年，以啟自新。
三、公訴意旨雖以被告乙○○明知已無支付能力，於八十四年五月間系爭互助會起會
    之初即有詐欺告訴人等之犯意云云，惟查，系爭互助會之第一至三標及五、七標
    ，並無證據證明有冒標情事，無證據證明渠於起訴之初即具詐欺犯意，此外，復
    查無其他積極證據足認被告乙○○有公訴人所指之該部分犯行，惟公訴人認此部
    分與前開論罪科刑部分為連續犯之裁判上一罪，具審判不可分之關係，爰不另為
    無罪之諭知，附此敘明。
貳、無罪部分
一、公訴意旨略以：被告乙○○明知與侯美菊間並無一千二百十七萬元債權之存在，
    竟與游典吉、侯美菊基於共同犯意之聯絡，於八十四年十二月十四日，將游典吉
    所有座落臺北市○○區○○段二小段四十七地號土地暨建物門牌號碼臺北市○○
    區○○街廿七號房屋，設定債權額一千二百十七萬元之虛偽抵押權予被告侯美菊
    ，使地政機關將此不實事項登載於職務所掌公文書上，足生損害於被告游典吉之
    債權人，因認被告乙○○與游典吉、侯美菊共同涉有刑法第二百十四條之使公務
    員登載不實罪云云。
二、公訴人認定被告乙○○有右揭使公務員登載不實犯行，無非以侯美菊於系爭互助
    會之第二、四會即以五千五百元、六千三百元得標，認其資金並非寬裕，其於被
    告乙○○與游典吉宣告倒會前辦妥抵押權設定登記，顯見係屬虛偽，為其主要論
    據。惟訊據被告乙○○堅詞否認有何使公務員登載不實之犯行，辯稱：伊確有代
    游典吉向侯美菊借錢，故有積欠侯美菊債務等語。
三、按犯罪事實應依證據認定之，無證據不得定其犯罪事實。又不能證明被告犯罪者
    ，應諭知無罪之判決，刑事訴訟法第一百五十四條、第三百零一條第一項分別定
    有明文。
四、經查：
    （一）被告侯美菊與乙○○間存在前開會款及借款債權債務關係乙節：
        １、據共同被告侯美菊提出其自八十三年元月起至八十四年十二月止之支付
            會款紀錄明細（同上審判卷第四四頁至第五一頁）乙份及匯款單影本十
            九紙（第五五頁至第七三頁）附卷可資為證。核該會款紀錄明細上均詳
            載付款時間、付款方式及數額，如以支票付款，並均記載帳號及票號，
            如為匯款，亦載有付款行庫，甚為明確，且其數額亦均係以會員十二人
            為基礎計算，又觀其所附匯款單影本，匯款數額均在數十萬乃至於百萬
            以上，而共同被告游典吉在否認被告侯美菊抵押權存在之同時，亦不諱
            言被告乙○○與被告侯美菊間確有金錢借貸關係存在，另參以被告間抵
            押權設定契約書之﹁聲請登記以外之約定事項欄﹂，亦記載有﹁本件設
            定係為債務人應付予債權人之會錢及借款尚未還之履行支付之擔保﹂等
            語，有被告侯美菊提出之上開契約書影本附卷可憑。
        ２、被告游典吉於八十五年三月二十日亦曾以北投郵局第二０一號存證信函
            致被告侯美菊，表示本件系爭房地扺押權設定之範圍不及於頂樓增建物
            等語，亦有卷附之上開信函可證（前審判卷第一四五頁），益徵其間抵
            押權之設定應屬真正，否則自無就抵押權存在之範圍爭執之必要，此外
            ，並有被告游典吉承認為其簽發之三紙支票（第七四、七五頁）附卷可
            憑，基上所述，堪信被告乙○○所辯應屬不虛。
    （二）公訴人雖以被告侯美菊資金非寬裕，及抵押權設定時間於倒會前云云，認
          其債權應屬虛偽，然查，被告侯美菊及其親友參加被告乙○○八十四年五
          月間所召募之系爭互助會，僅於六月份以五千五百元標得一次，餘則為被
          告乙○○及游典吉所冒標，已如前述，而其得標金額亦屬非高，況被告侯
          美菊及其夫江昆鴻分為宏太公司及長宏公司負責人，並兼為公司股東，宏
          太公司之營運甚佳等情，亦據其提出宏太公司、長宏公司公司執照、營利
          事業登記證、股東名冊及宏太公司八十一年、八十三年至八十五年銷售額
          申報書影本等為證，堪認其尚非無資力之人；另以被告游美菊與被告陳金
          環為親戚關係，其於提早發現被告乙○○債信不佳時，先行請求其提供擔
          保，亦與常情無違，故公訴意旨遽以其標取會款，及設定時間之巧合，逕
          認定其犯罪，尚乏所據。
    （三）告訴人等雖以被告侯美菊不得藉親友參加系爭互助會為由而膨脹其會款債
          權，且其提出之匯款證明恐非借款，而係基於其他原因給付，爰聲請函查
          侯美菊及被告乙○○間之匯款紀錄以為證明云云。然以，侯美菊代其親友
          支付會款等情，既有其提出之明細表可資佐證，其會款債權即確屬存在，
          當無使公務員登載不實之故意存在；至有關借款部分，姑不論告訴人等所
          質疑者，或屬臆測，或屬傳聞，且縱函查其等之匯款資料，亦無從判斷匯
          款之用途以證明其間無借款債權存在，是本院認無調查之必要，併此敘明
          。
    （四）被告侯美菊與被告乙○○間既確存在一千二百十七萬元之債務，游典吉提
          供系爭房地為擔保，共同向地政機關設定抵押權之行為即無使公務員登載
          不實之可言。
    此外，復查無其他積極證據足以證明被告等有公訴人所指之使公務員登載不實犯
    行，既不能證明被告犯罪，依法應為被告無罪之諭知。
據上論斷，應依刑事訴訟法第二百九十九條第一項前段、第三百零一條第一項，刑法
第二十八條、第五十六條、第三百三十九條第一項、第五十五條，第七十四條第一款
，罰金罰鍰提高標準條例第一條前段，判決如主文。
本案經檢察官李學玨到庭執行職務。
中    華    民    國      八十九        年     一      月        六     日
                          臺灣士林地方法院刑事第四庭
                  法  官  杜  惠  錦
右正本證明與原本無異。
如不服本判決，應於判決送達後十日內，向本院提出上訴狀。
                                  書記官  劉  育  妃
中    華    民    國      八十九        年     一      月      十     日
附錄本案論罪科刑法條全文
刑法第三百三十九條第一項：
意圖為自己或第三人不法之所有，以詐術使人將本人或第三人之物交付者，處五年以
下有期徒刑、拘役或科或併科一千元以下罰金。


司法院資訊處製作；財團法人民間司法改革基金會備份。
